【裁判字號】    95,訴,2808
【裁判日期】    980331
【裁判案由】    貪污等
【裁判全文】
臺灣桃園地方法院刑事判決              95年度訴字第2808號
公  訴  人  臺灣桃園地方法院檢察署檢察官
被      告  丁○○原名莊俊義.
            己○○
            乙○○
            戊○○
            丙○○
共      同
選任辯護人  沈朝標律師
上列被告等因貪污等案件，經檢察官提起公訴（94年度偵字第17
671 號），嗣因被告等就被訴事實為有罪之陳述，經詢問檢察官
及被告意見後，合議庭乃裁定改依簡式審判程序判決如下：
    主  文
丁○○共同意圖影響採購結果，而借用他人名義投標，處有期徒
刑月，如易科罰金，以銀元佰元即新臺幣玖佰元折算壹日，
減為有期徒刑壹月又拾伍日，如易科罰金，以銀元佰元即新臺
幣玖佰元折算壹日。
己○○、乙○○共同意圖影響採購結果，而借用他人名義投標，
各處有期徒刑月，如易科罰金，以銀元佰元即新臺幣玖佰元
折算壹日，均減為有期徒刑壹月又拾伍日，如易科罰金，均以銀
元佰元即新臺幣玖佰元折算壹日。均緩刑貳年，並均應於判決
確定之日起貳個月內向國庫支付新臺幣貳萬元。
丙○○意圖影響採購結果，容許他人借用本人名義參加投標，處
有期徒刑月，如易科罰金，以銀元佰元即新臺幣玖佰元折算
壹日，減為有期徒刑壹月又拾伍日，如易科罰金，以銀元佰元
即新臺幣玖佰元折算壹日。緩刑貳年，並應於判決確定之日起貳
個月內向國庫支付新臺幣貳萬元。
戊○○幫助意圖影響採購結果，而借用他人名義投標，處有期徒
刑貳月，如易科罰金，以銀元佰元即新臺幣玖佰元折算壹日，
減為有期徒刑壹月，如易科罰金，以銀元佰元即新臺幣玖佰元
折算壹日。緩刑貳年，並應於判決確定之日起貳個月內向國庫支
付新臺幣壹萬元。
    事  實
一、丁○○、己○○與阮明智為朋友關係，3 人原有意合夥投資
    事業，阮明智且係位於桃園縣平鎮市○○路302 巷11弄5 之
    3 號4 樓莞鼎有限公司（下稱莞鼎公司）負責人。緣國防部
    軍備局中山科學研究院（下稱中科院）於民國94年1 月14日
    公告，依「中科院廢棄品標售作業程序（試行版）」規定，
    公開招標「HXN93001（序號：94003 標）」廢品標售案（下
    稱系爭採購案），投標廠商資格須為「政府環保主管機關核
    發乙級以上（含）廢棄物清除或處理操作許可證之機構」，
    決標方式則採「訂底價之最高價標」。然因阮明智所經營之
    莞鼎公司並無乙級廢棄物清除或處理操作許可證，而與中科
    院系爭採購案投標廠商資格不符。惟丁○○、己○○與阮明
    智為求標取系爭採購案，仍共同基於意圖影響採購結果之犯
    意聯絡，於93年12月下旬某日，由阮明智出面聯絡知情友人
    戊○○，央由戊○○代向正發環保工程有限公司（下稱正發
    公司）負責人丙○○洽借正發公司名義及相關證件以為系爭
    採購案投標之用。戊○○因受人請託，乃基於幫助丁○○、
    己○○與阮明智借用他人名義及證件投標之犯意，於94年1
    月6 日，至正發公司位於臺中縣新社鄉○○街○ 段141 號1
    樓營業處所，向丙○○情商借用正發公司名義及證件。丙○○雖知正發公司本身並無參與系爭採購案投標之意願，竟亦
    基於影響系爭採購案採購結果之意圖，同意莞鼎公司借用正
    發公司名義參加中科院費品標售案之投標，並將正發公司之
    營利事業登記證、清除許可證、繳稅證明單、負責人身分證
    影本、技術人員清除許可證等文件交予戊○○。嗣於94 年1
    月19日，由丁○○、己○○、阮明智填載系爭採購案之投標
    資料後，檢附押標金即面額為75萬2,100 元支票1 張，一併
    郵寄至中科院參標。94年1 月26日中科院系爭採購案開標後
    ，由正發公司順利得標。嗣因中科院設施供應處資材管理組
    技術員甲○○因系爭採購案涉有違反貪污治罪條例罪嫌（此
    部分業經檢察官起訴，由本院另行審結），經法務部調查局
    北部地區機動工作組循線偵查，因而查悉上情。
二、案經國防部軍備局中山科學研究院函送及臺灣桃園地方法院
    檢察署檢察官指揮法務部調查局北部機動工作組移送後偵查
    起訴。
    理  由
一、本件被告丁○○、己○○、乙○○、丙○○、戊○○所犯為
    死刑、無期徒刑、最輕本刑為3 年以上有期徒刑以外之罪，
    渠等於準備程序進行中，就被訴事實為有罪之陳述，經告知
    簡式審判程序之旨，並聽取當事人之意見後，本院合議庭裁
    定由受命法官獨任進行簡式審判程序，合先敘明。
二、上開犯罪事實，業據被告丁○○、己○○、乙○○、丙○○
    、戊○○於本院審理時坦承不諱（見本院卷(二)第97年11月7
    日準備程序筆錄第2 頁），核與證人鍾兆鉅於調查中證述情
    節相符（見94年度偵字第17671 號卷(二)第131 頁），並有國
    防部軍備局中山科學研究院94003 案標售廢品提交分類明細
    表、中科院94003 標廢品標售案參標廠商一覽表、國防部軍
    備局中山科學研究院94年1 月11日曄濬字第0940000339號廢
    棄品標售作業程序（試行版）、中科院HXN-93001 廢品標售
    案廠商提領未奉准就地標售物品明細表、存摺明細影本、國
    防部軍備局中山科學研究院94年度第1 次廢品標售撥交前協
    調會議紀錄、正發公司與莞鼎公司之臺灣銀行匯出匯款回條
    聯、合作金庫入戶電匯匯款回條聯、營業登記項目查詢結果
    在卷可稽，復有合約書1 冊、名片1 張、存摺2 本、現金簿
    1 本、代收款項紀錄簿1 本、正發公司大小張印文2 張扣案
    可佐，足認被告丁○○等5 人前開任意性自白核與事實相符
    ，應堪採信。
三、按政府採購法於91年2 月6 日修正公布，該條新增定第5 項
    為「意圖影響採購結果或獲取不當利益，而借用他人名義或
    證件投標者，處三年以下有期徒刑，得併科新臺幣一百萬元
    以下罰金。容許他人借用本人名義或證件參與投標者，亦同
    。」，原條文第5 項未遂規定則改列為第6 項。亦即，政府
    採購法以增列條項之方式，對於借牌投（參）標、陪標行為
    （即容許他人借用本人名義投標）加以明確規定處罰，其立
    法意旨即藉由增列禁止假性競爭行為之規定，強化對不法行
    為之處罰，以確保採購工程之公平性及工程利益，並發揮防
    弊功能，且該罪乃係所謂「行為犯」而非「結果犯」，並不
    以該標案順利決標或確已發生不正確之開標結果為必要。準
    此，本件系爭採購案若非有被告丁○○等人之前開借牌行為
    ，正發公司自無參與投標之可能，遑論獲有得標之採購結果
    ，洵見被告丁○○等人之上開行為，確已損及系爭採購案之
    公平性及中科院之採購利益至明。本件事證已臻明確，被告
    丁○○等人犯行洵堪認定，應予依法論科。
四、論罪科刑部分：
(一)、被告丁○○等5 人行為後，刑法業於94年2 月2 日修正公布
    ，95年7 月1 日起施行。按行為後法律有變更者，適用行為
    時之法律，但行為後之法律有利於行為人者，適用最有利於
    行為人之法律，修正後刑法第2 條第1 項定有明文。此條規
    定係規範行為後法律變更所生新舊法律比較適用之準據法，
    本身尚無新舊法比較之問題，於新法施行後，應一律適用新
    法第2 條第1 項之規定，為「從舊從輕」之比較。而本次法
    律變更，比較時應就罪刑有關之共犯、未遂犯、想像競合犯
    、牽連犯、連續犯、結合犯，以及累犯加重、自首減輕暨其
    他法定加減原因（如身分加減）與加減例等一切情形，綜其
    全部罪刑之結果而為比較（最高法院95年5 月23日95年度第
    8 次刑事庭會議決議參照）。經查：
  1.政府採購法第87條第5 項之妨害投標罪，法定刑罰金部分，
    依修正後刑法第33條第5 款規定，最低額為新臺幣1,000 元
    ，惟依被告行為時之罰金罰鍰提高標準條例第1 條前段、修
    正前刑法第33條第5 款規定，罰金之最低額僅新臺幣3 元。
    比較修正前後之刑罰法律，適用修正後之規定，對被告丁○○等5 人顯未有利。
  2.其次，刑法第28條有關共犯之規定，修正前第28條規定：「
    二人以上共同實施犯罪之行為者，皆為正犯」，修正後則規
    定：「二人以上共同實行犯罪之行為者，皆為正犯」，亦即
    修正後規定，係將原來共同正犯之共同「實施」犯罪，改為
    共同「實行」犯罪，剔除完全未參與犯罪相關行為「實行」
    之「陰謀共同正犯」及「預備共同正犯」，是修正後之共同
    正犯之可罰性要件之範圍業已限縮，乃屬行為可罰性要件之
    變更，自應比較新舊法。惟本案被告丁○○、己○○與阮明
    智既係共同違反政府採購法第87條第5 項前段規定之犯罪行
    為，不論適用修正前、後之刑法第28條規定，被告3 人均應
    成立共同正犯，經比較修正前、後之規定，對被告3 人並無
    不利。
  3.再者，刑法第30條關於幫助犯之規定，僅就文字修正，非屬
    法律變更，並無比較新舊法適用之問題，應適用裁判時法即
    修正後刑法第30條，附此敘明。
  4.綜合上述各條文修正前、後之比較，可知依修正前、後之規
    定，就刑法第28條共同正犯部分，對被告丁○○、己○○、
    乙○○並無不利，惟修正後之罰金最低數額，則顯然不利於
    被告丁○○等5 人，揆諸前揭最高法院決議所揭示之罪刑綜
    合比較原則，依刑法第2 條第1 項前段規定，應整體適用行
    為時即修正前之規定。
(二)、是核被告丁○○、己○○、乙○○所為，係犯政府採購法第
    87條第5 項前段之意圖影響採購結果而借用他人名義投標罪
    ，被告丁○○、己○○、乙○○借名投標之行為，彼此有犯
    意聯絡及行為分擔，應依修正前刑法第28條規定，論以共同
    正犯。被告丙○○之所為，係犯政府採購法第87條第5 項後
    段之意圖影響採購結果，容許他人借用本人名義參加投標罪
    。至被告戊○○之所為，則係犯政府採購法第87條第5 項前
    段意圖影響採購結果而借用他人名義投標罪之幫助犯。被告
    戊○○係幫助他人犯罪之從犯，得按正犯之刑減輕之。
(三)、爰審酌被告丁○○、己○○、乙○○、丙○○、戊○○為謀
    私利竟影響政府機關採購之公平性，行為固值非難，惟被告
    等人既於本院調查時坦白犯行，足認已有悔意，犯後態度良
    好，另佐以被告丁○○等5 人素行尚佳、生活狀況、教育智
    識程度、犯罪所生之損害、莞鼎公司最終仍遭中科院追償損
    害及丙○○、戊○○均係以幫助立場參與犯罪等一切情狀，
    分別量處如主文所示之宣告刑。被告丁○○等5 人係於96年
    4 月24日以前犯罪，應依中華民國96年罪犯減刑條例第2 條
    第1 項第3 款之規定減其宣告刑期2 分之1 ，並諭知易科罰
    金折算標準。又於被告丁○○等5 人於行為時之刑法第41條
    第1 項前段規定：「犯最重本刑為五年以下有期徒刑以下之
    刑之罪，而受六個月以下有期徒刑或拘役之宣告，因身體、
    教育、職業、家庭之關係或其他正當事由，執行顯有困難者
    ，得以一元以上三元以下折算一日，易科罰金。」，是被告
    等人行為時之易科罰金折算標準，依修正前罰金罰鍰提高標
    準條例第2 條前段（現已刪除）規定，係就其原定數額提高
    為100 倍折算1 日，則本件被告行為時之易科罰金折算標準
    ，即應以銀元100 元至300 元折算一日，經折算為新臺幣後
    ，應以新臺幣300 元至900 元折算為一日。惟95年7 月1 日
    施行之刑法第41條第1 項前段既規定：「犯最重本刑為五年
    以下有期徒刑以下之刑之罪，而受六個月以下有期徒刑或拘
    役之宣告者，得以新臺幣一千元、二千元或三千元折算一日
    ，易科罰金。」，則經比較修正前後易科罰金折算標準，新
    法並非有利於被告，爰依修正前刑法第41條第1 項，修正前
    罰金罰鍰提高標準條例第2 條之規定，諭知易科罰金之折算
    標準，以為惕勵。
(四)、末查，被告己○○、乙○○、丙○○、戊○○前均未曾受有
    期徒刑刑之宣告，有臺灣高等法院被告全國前案紀錄表4 份
    在卷可稽，渠等因一時失慮，偶罹刑典，事後復勇於坦承所
    犯，深具悔意，信經此次刑事偵、審程序及刑罰之宣告後，
    應知所警惕而無再犯之虞，本院因認暫不執行渠等之刑為適
    當，爰併諭知被告己○○等4 人緩刑2 年。惟由被告己○○
    、阮明智、丙○○、戊○○違反政府採購法第87條規定之情
    節觀之，顯見渠等欠缺守法信念，為重建被告己○○等人正
    確法治觀念，並牢記本案教訓，併依刑法第74條第2 項第4
    款規定，命被告己○○、阮明智、丙○○各向國庫支付2 萬
    元，被告戊○○向國庫支付1 萬元，用啟自新，並觀後效。
    至刑法第74條有關緩刑規定，雖業於94年1 月7 日修正公布
    ，並於95年7 月1 日施行，惟犯罪在新法施行前，新法施行
    後，緩刑之宣告，仍應適用新法第74條定，是本件有關緩刑
    宣告，即應直接適用修正後刑法第74條規定（最高法院95年
    度第8 次刑事庭會議決議參照），再予敘明。又被告丁○○
    於本件案發後，復於96年5 月17日經臺灣臺北地方法院檢察
    署檢察官以其介入政府公共工程牟利之組織犯罪起訴，另亦
    有詐欺案件現仍繫屬於臺灣臺南及桃園地方法院檢察署偵查
    中，有臺灣高等法院前案案件異動查證作業結果在卷，是尚
    難認被告丁○○為偶發初犯而無再犯之虞，無從准予宣告緩
    刑，末此敘明。
據上論斷，應依刑事訴訟法第273 條之1 第1 項、第299 條第1
項前段，政府採購法第87條第5 項，刑法第11條前段、第2 條第
1 項前段，第74條第1 項、第2 項第4 款，修正前刑法第28條、
第41條第1 項前段，刑法施行法第1 條之1 第1 項，修正前罰金
罰鍰提高標準條例第2 條，現行法規所定貨幣單位折算新臺幣條
例第2 條，中華民國九十六年罪犯減刑條例第2 條第1 項第3 款
、第7 條、第9 條，判決如主文。
本案經檢察官吳佳美到庭執行職務。
中    華    民    國    98    年    3     月    31    日
                  刑事第八庭    法  官   呂綺珍
附錄論罪科刑法條：
政府採購法第87條
意圖使廠商不為投標、違反其本意投標，或使得標廠商放棄得標
、得標後轉包或分包，而施強暴、脅迫、藥劑或催眠術者，處一
年以上七年以下有期徒刑，得併科新臺幣三百萬元以下罰金。
犯前項之罪，因而致人於死者，處無期徒刑或七年以上有期徒刑
；致重傷者，處三年以上十年以下有期徒刑，各得併科新臺幣三
百萬元以下罰金。
以詐術或其他非法之方法，使廠商無法投標或開標發生不正確結
果者，處五年以下有期徒刑，得併科新臺幣一百萬元以下罰金。
意圖影響決標價格或獲取不當利益，而以契約、協議或其他方式
之合意，使廠商不為投標或不為價格之競爭者，處六月以上五年
以下有期徒刑，得併科新臺幣一百萬元以下罰金。
意圖影響採購結果或獲取不當利益，而借用他人名義或證件投標
者，處三年以下有期徒刑，得併科新臺幣一百萬元以下罰金。容
許他人借用本人名義或證件參加投標者，亦同。
第一項、第三項及第四項之未遂犯罰之。
以上正本證明與原本無異
如不服本判決書應於送達後10日內向本院提出上訴狀。
                                書記官   范升福
中    華    民    國    98    年    3     月    31    日


司法院資訊處製作；財團法人民間司法改革基金會備份。
